最高法院刑事判決　　　　　　　一○○年度台上字第七九二號
上　訴　人　鄭木生
　　　　　　蔡銘欽
共　　　同
選任辯護人　柳聰賢律師
上列上訴人等因偽造文書案件，不服台灣高等法院高雄分院中華
民國九十九年十二月二十三日第二審更審判決（九十九年度重上
更(二)字第九一號，起訴案號：台灣高雄地方法院檢察署九十二年
度偵字第二二五九四號、九十四年度偵字第二五○九號），提起
上訴，本院判決如下：
    主  文
原判決撤銷，發回台灣高等法院高雄分院。
    理  由
本件原判決撤銷第一審關於上訴人鄭木生、蔡銘欽部分之判決，
改判均依修正前刑法牽連犯之例，從一重論處上訴人等共同行使
公務員明知為不實之事項，而登載於職務上所掌之公文書，足以
生損害於公眾罪刑。固非無見。惟查：(一)判決不適用法則或適用
不當者，為違背法令，刑事訴訟法第三百七十八條定有明文。公
務員假借職務上之權力、機會或方法，以故意犯刑法瀆職罪章以
外各罪者，加重其刑至二分之一，刑法第一百三十四條前段規定
甚明；又同種之刑，以最高度之較長或較多者為重，同法第三十
五條第二項前段亦著有明文。原判決認定上訴人等所為，係犯刑
法第二百十條之變造私文書罪，及刑法第二百十六條、第二百十
三條行使公務員明知為不實之事項，而登載於職務上所掌之公文
書罪，其中變造私文書罪部分，上訴人等係假借公務員職務上機
會，以故意犯之，應依刑法第一百三十四條前段之規定，加重其
刑至二分之一。果其認定無誤，刑法第二百十條之法定刑經加重
結果，其最高本刑可加至有期徒刑七年六月，較同法第二百十六
條、第二百十三條之法定最高本刑七年為重。原判決以上訴人等
所犯上開二罪間有方法結果之牽連關係，卻從較輕之刑法第二百
十六條、第二百十三條行使公務員明知為不實之事項，而登載於
職務上所掌之公文書罪處斷，委有適用法則不當之違法；又原判
決既認定上訴人等係犯刑法第二百十條之變造私文書罪，及刑法
第二百十六條、第二百十三條行使公務員明知為不實之事項，而
登載於職務上所掌之公文書罪，則上訴人等於民國九十二年間所
犯上開各罪及其犯罪時間，均合於中華民國九十六年罪犯減刑條
例之規定，應依該條例減其宣告刑，原判決未依該條例之規定為
減刑之諭知，併有不適用法則之違法。(二)科刑判決所認定之事實
，與所採之證據，不相適合，即屬證據上理由矛盾，其判決當然
為違背法令。刑事訴訟法上所謂認定犯罪事實之證據，係指足以
證明被告確有犯罪行為之積極證據而言，該項證據必須適合於被
告犯罪事實之認定，始得採為斷罪之資料。查高雄市政府工務局
違章建築處理大隊（下稱違建處理大隊）與仁豐營造工程有限公
司（下稱仁豐公司）所訂立之「高雄市政府工務局違章建築處理
大隊工程、財物、勞務合約書」之附件即原判決附件二「高雄市
政府工務局違章建築處理大隊單價明細表」（下稱單價明細表）
與仁豐公司於本件工程議價時所出具之原判決附件一「高雄市政
府工務局違章建築處理大隊投標單明細表」（下稱投標單明細表
），係屬二份不同之文書，均附在相關案卷內（見法務部調查局
高雄市調查處所裝訂之證據卷第三九、四○、五一至六三頁），
並未滅失。後者係仁豐公司於議價時所單獨提出之文件，前者係
違建處理大隊決標後與仁豐公司議價後雙方所簽訂之合約書附件
，一為「單價明細表」，一為「投標單明細表」，內容當然不一
定要完全相同。依照上開合約書第三條契約文件效力規定：本契
約文件之一切規定得互為補充，如有不明確之處，以甲方解釋為
準，如有爭議，依政府採購法之規定辦理……。茲因仁豐公司所
提出之「投標單明細表」，僅有數量及各工程項目之總價及總計
價款（總計），漏未記載單價，違建處理大隊乃於「單價明細表
」上補上單價，並更改各工程項目之總價，但總計價款（總計）
不變。依證人即違建處理大隊三組職員李丁進於原審上訴審所證
：伊負責製作本合約書，因得標廠商所提出卷附「高雄市政府工
務局違章建築處理大隊投標單明細表」，並未記載各項目之單價
，而機關首長所製作本工程「預估底價表」之底價為新台幣（下
同）二百三十四萬元，廠商得標價格為二百二十一萬二千三百五
十元，伊乃依「採購契約要項」第三十條之規定，照「預估底價
表」所記載各項目之單價，按比例調整，以電腦打字製成本合約
書之「單價明細表」。後來會計單位發現「單價明細表」之「勞
工安全衛生管理費」、「工程綜合保險費」之「單價」金額各為
九千四百三十元，與「總價」記載金額各為九千四百五十元有所
不同，會計單位通知伊修正，伊就請蔡銘欽聯絡廠商拿回去修正
等語明確（上訴審卷第一○三、一○四頁）。核與「高雄市政府
工務局違章建築處理大隊議價紀錄」上有李丁進之簽章相符（見
法務部調查局高雄市調查處所裝訂之證據卷第三九、六四頁）。
按李丁進為本件合約書之承辦人，如果所言不虛，其將上開工程
各項目之單價，按比例調整，製成本合約書之「單價明細表」。
似為其職務上之權責，與上開合約書第三條之規定並無不合。原
判決認上開合約書之「單價明細表」係上訴人等所變造而來，非
李丁進所製作，李丁進上開證言係迴護上訴人等之詞，所為證據
之取捨，是否與卷內資料相符，已有疑義；而刑法第二百十六條
、第二百十三條之行使公務員登載不實之公文書罪，係以行使公
務員明知為不實之事項，而登載於職務上所掌之公文書，足以生
損害於公眾或他人為構成要件，如其所行使之公文書，其登載之
基礎事項並非不實，即無故意或明知之可言，難以本罪論擬。再
查違建處理大隊第三組（承辦人李丁進）與仁豐公司訂立合約書
後，即函請該大隊第二組執行本件違章拆除工作（見法務部調查
局高雄市調查處所裝訂之證據卷第五○頁）。第二組組長鄭木生
、技工蔡銘欽於仁豐公司依約將違建物全部拆除完畢後，製作原
判決附件三、四所示之「結算明細表」及「工程資料卡」辦理付
款時，根據李丁進所製作上開「單價明細表」之基礎事項據實轉
載上開工程之各項項目、單價、數量、總價及總計於「結算明細
表」及「工程資料卡」上，是否有公務員登載不實之故意，亦堪
質疑？否則仁豐公司之「投標單明細表」，並沒有單價，上訴人
等要如何填載上開單價及總價以辦理付款？原判決認定「投標單
明細表」係上開合約書之附件，上訴人等將合約書附件之「投標
單明細表」抽換成「單價明細表」，變造合約書之內容，並於「
結算明細表」及「工程資料卡」上故意填製不實之單價及總價，
持向違建處理大隊會計人員林桂花辦理付款，似又與卷內之證據
資料不相適合，難謂無證據上之理由矛盾，其判決當然為違背法
令，遽行定讞，自不足以昭折服。以上或為上訴意旨所指摘，或
為本院得依職權調查之事項，應認原判決仍有撤銷發回之原因。
又原判決說明不另為無罪諭知部分，基於審判不可分原則，亦應
併予發回。至原判決事實欄五所載：「直至九十五年四月二十八
日，因南聖殿人員同意由違建處理大隊先行拆除……」，該日期
似為「九十二年四月二十八日」之誤植，案經發回，更審時併希
注意及之。
據上論結，應依刑事訴訟法第三百九十七條、第四百零一條，判
決如主文。
中    華    民    國  一○○  年    二    月  二十四  日
                      最高法院刑事第八庭
                          審判長法官  花  滿  堂  
                                法官  黃  正  興  
                                法官  洪  昌  宏  
                                法官  徐  昌  錦  
                                法官  王  聰  明  
本件正本證明與原本無異
                                      書  記  官  
中    華    民    國  一○○  年    二    月  二十五  日
                                                      v